最高法院刑事判決　　　　　　九十六年度台上字第三八六四號
上　訴　人　甲○○
選任辯護人　王東山律師
上列上訴人因偽造文書案件，不服台灣高等法院中華民國九十六
年一月九日第二審更審判決（九十五年度重上更(三)字第二一六號
，起訴案號：台灣士林地方法院檢察署八十七年度偵字第七六一
、四六五九），提起上訴，本院判決如下：
    主  文
上訴駁回。
    理  由
按刑事訴訟法第三百七十七條規定，上訴於第三審法院，非以判
決違背法令為理由，不得為之。是提起第三審上訴，應以原判決
違背法令為理由，係屬法定要件。如果上訴理由狀並未依據卷內
訴訟資料，具體指摘原判決不適用何種法則或如何適用不當，或
所指摘原判決違法情事，顯與法律規定得為第三審上訴理由之違
法情形，不相適合時，均應認其上訴為違背法律上之程式，予以
駁回。本件上訴人甲○○上訴意旨略稱：(一)同案被告陳桂芳雖自
承楊玉仙、黃明星及楊淑媛三人均為尾會，惟其已否認有冒標犯
行，依常理前開三人中必有二人係被冒標，但原審仍應詳查被冒
標者究為何二人，原判決未予詳查，有應調查之證據而未予調查
之違法。(二)由證人蘇耿賢、郭玉霞、李蕙娟、白德鵬之證詞，足
證上訴人不但未主持開標事宜，且未從中收取任何會款，本會確
與上訴人無關。原判決未說明上開證言不足採之理由，即為上訴
人不利之認定，亦有判決不備理由之違法。(三)上訴人與其妻陳桂
芳同住台北市○○區○○街十五號五樓，則上訴人在開標現場，
並非意味其當然主持開標事宜，且由蘇耿賢、郭玉霞之證言觀之
，上訴人只是在客廳與人聊天而已，而其妻與人發生爭執，身為
丈夫，豈能袖手旁觀？故上訴人出面處理，乃事理之常。(四)原判
決記載：「證人陳鄭梅卿於第一審法院審理時結證稱：『參加原
判決附表一編號三之互助會，甲○○會打電話告訴這次得標多少
錢，就用現金將會款交給甲○○』等語，惟該證人係證稱：『前
二次是用現金交給甲○○，甲○○打電話告訴我，這次得標多少
錢，要來收會款』」云云，與原判決引用之證言有出入，且陳鄭
梅卿與林鄭素娥之證言亦與事實不符云云。
惟查，原判決依憑共犯陳桂芳之供詞、證人楊慶華、陳桂英、藍
春美、陳桂蘭之證言、證人楊玉仙、黃顗潔、楊玉惠、陳鄭梅卿
、林鄭素娥、李敏華、張凌娟、蘇耿賢、郭玉霞之證詞、互助會
會單影本、收據影本、台北市第九信用合作社及華南商業銀行匯
款單等證據，資以認定上訴人有原判決事實欄所記載關於共同連
續行使偽造私文書，足以生損害於他人之事實，因而撤銷第一審
不當之科刑判決，改判依修正前刑法連續犯、牽連犯之規定，論
處上訴人共同連續行使偽造私文書，足以生損害於他人罪刑，已
詳述其所憑之證據及理由。對於上訴人否認有上開犯行，辯稱：
「互助會之召集，為陳桂芳一人所為，我並沒有參與招攬或主持
開標。只因夫妻關係，受陳桂芳之託抄寫第一會互助會單及收取
支票，且不知道該支票是會款，更不知道陳桂芳有冒標之情形。
至於民國八十六年十一月五日第三會開標時，因陳桂芳與楊慶華
吵得很兇，我才介入協調，且是基於夫妻道義出面協助陳桂芳善
後會款的問題，本件為陳桂芳所為，與我無關」云云，經綜合調
查證據之結果，認不可採，已分別在判決內詳予指駁，並說明其
理由。原判決所為論述，核與卷證資料相符，從形式上觀察，並
無違背法令之情形。按認事採證、證據之取捨及證據證明力之判
斷，俱屬事實審法院之職權，苟無違背證據法則，自不能指為違
法。原判決對於上訴人有本件共同連續行使偽造私文書，足以生
損害於他人之犯行，已說明其依憑之證據及理由，對於上訴人之
辯解，認不可採，亦在判決內詳述其不予採納之理由，並無上訴
意旨所指違背法令之情形。且證人之陳述部分前後不符，或相互
間有所歧異時，究竟何者為可採，法院仍得本其自由心證予以斟
酌，非謂一有不符或矛盾，即應認其全部均為不可採信。從而供
述之一部認為真實者，予以採取，自非證據法則所不許。是證人
供述之證言前後縱有差異，事實審法院依憑其前後之供述，斟酌
其他證據，本於經驗法則與論理法則，取其認為真實之一部，作
為論罪之證據，自屬合法，難謂所認事實與供述證據之部分不符
，即指判決有證據上理由矛盾之違法。本件證人蘇耿賢、郭玉霞
、李蕙娟、白德鵬所為之先後證述，原判決已說明其何以不足為
上訴人有利認定之理由（見原判決第六、七頁），原審且就相關
事證詳加調查論列，復綜合楊慶華、陳桂英、藍春美、陳桂蘭、
楊玉仙、黃顗潔、楊玉惠、陳鄭梅卿、林鄭素娥、李敏華、張凌
娟之證詞、互助會會單影本、收據影本、台北市第九信用合作社
及華南商業銀行匯款單等證據，參互斟酌判斷，資為上訴人不利
之認定，並已說明其取捨判斷而得心證之理由。再按所謂經驗法
則，係指吾人基於日常生活經驗所得之定則，並非個人主觀之推
測。原審斟酌前開證人之證詞，及上訴人參與互助會會單之製作
，部分會員由其出面招攬，協助主持開標及收取會款等事宜，並
每月籌措資金繳付會款，因而認定上訴人就陳桂芳冒標詐取會款
之行為顯均知情並參與，而與陳桂芳有犯意聯絡及行為分擔等情
，尚非原審主觀之推測，難謂原判決之認定有違經驗法則。又原
判決所記載：「證人陳鄭梅卿於第一審法院審理時結證稱：『參
加原判決附表一編號三之互助會，甲○○會打電話告訴這次得標
多少錢，就用現金將會款交給甲○○』」等語，與審判筆錄所載
該證人係證稱：「參加八十六年六月五日二萬元一會（即原判決
附表一編號三之互助會），是活會，前二次是用現金交給甲○○
，甲○○打電話告訴我，這次得標多少錢，要來收會款」云云（
見第一審卷第九三頁反面），固有些微出入，而有瑕疵，但此於
判決主旨顯無影響，尚不得據為第三審上訴之理由。又原審於最
後審判期日調查證據完畢開始辯論前，審判長問上訴人及其選任
辯護人最後尚有何證據請求調查，上訴人及其選任辯護人均答稱
：「沒有」，亦未聲請原審就楊玉仙、黃明星及楊淑媛三人中，
被冒標者究為何二人，為如何之調查（見原審卷第一三六頁反面
）。而本院為法律審，上訴人在本院又為此爭執，自非依據卷內
資料執為指摘之合法上訴第三審理由。上訴人上訴意旨所指各節
，或為單純事實之爭執；或不影響全部犯罪事實之認定而可認於
原判決之主旨有影響；或原審已加審酌、論斷，屬原審得本於職
權裁量之事項，已於判決內詳述其認事採證及證據取捨、判斷之
理由，為其職權之適法行使，並無違背證據法則之情形；或事證
已臻明確並無再為調查必要之裁量事項，亦無上訴意旨所指違背
法令之情形；上訴人徒憑己意任意指摘原判決關於共同連續行使
偽造私文書部分違背法令，核與法律規定得為第三審上訴理由之
違法情形，均不相適合，應認該部分上訴違背法律上之程式，予
以駁回。又原判決依刑法第三百三十九條第一項論罪部分，係屬
刑事訴訟法第三百七十六條第四款所列不得上訴於第三審之案件
，原不得上訴於第三審，而與之有裁判上一罪關係之行使偽造私
文書部分之上訴，復不合法，無從併為實體審理，故此部分之上
訴，亦應從程序上併予駁回，附此敘明。
據上論結，應依刑事訴訟法第三百九十五條前段，判決如主文。
中　　華　　民　　國　九十六　年　　七　　月 　十九   日
                      最高法院刑事第四庭
                          審判長法官  黃　一　鑫
                                法官  林　秀　夫
                                法官  徐　昌　錦
                                法官  孫　增　同
                                法官  趙　文　淵
      本件正本證明與原本無異
                                      書  記  官
中　　華　　民　　國　九十六　年　　七　　月  二十四  日
                                                    ｍ
